臺灣高等法院刑事判決　　　　　　　　　　　　　九十三年度上訴字第二一五三號
　　上　訴　人　臺灣宜蘭地方法院檢察署檢察官
　　被　　　告　丙○○
　　指定辯護人　本院公設辯護人　甲○○
右上訴人因殺人未遂案件，不服臺灣宜蘭地方法院九十三年度訴字第一三八號，中華
民國九十三年六月十七日第一審判決（起訴案號：臺灣宜蘭地方法院檢察署九十三年
度偵字第一八二號），提起上訴，本院判決如左：
    主  文
上訴駁回。
    理  由
一、公訴意旨略以：被告丙○○於民國（下同）九十二年十月十二日十五時許，在宜
    蘭縣蘇澳鎮一加一海產店與告訴人乙○○等人同桌吃飯，席間因告訴人勸被告酒
    要少喝一點，以免漁船出海誤事，導致被告不悅，雙方發生口角，告訴人即先行
    離席，返回蘇澳鎮○○路一五五號住宅休息。詎被告心生不悅，徒步至蘇澳鎮南
    方澳南天宮前，途中於路邊撿拾木劍一枝，雇用不知情之諶慶榮所駕駛之計程車
    ，搭乘至蘇澳鎮○○路一五五號告訴人住宅前下車，交代諶慶榮等候，隨即進入
    告訴人宅內，見告訴人正在睡覺，竟基於殺人之故意，明知頭部為人之要害，以
    堅硬之木劍猛擊，有致死之可能，仍持撿拾之木劍朝告訴人之頭部猛擊二次，意
    圖致告訴人於死命，告訴人之父親林清萬及妻子陳玉詩雖在場勸丙○○不要再打
    告訴人，惟被告不為所動，仍繼續攻擊告訴人，告訴人雖以手臂擋架，仍受有顱
    骨穹窿骨折、右側肘及前臂挫傷、頭部其他開放性傷口之傷害，被告攻擊完隨即
    搭乘諶慶榮所駕駛之計程車離去，告訴人經送往財團法人羅許基金會羅東博愛醫
    院（下稱博愛醫院）救治，倖未致命，報警後為警循線查獲，並於現場扣得截斷
    的木劍一小段。因認被告丙○○涉有刑法第二百七十一條第二項、第一項殺人未
    遂罪嫌云云。
二、本件公訴人認被告所為涉犯殺人未遂罪嫌，無非以告訴人之指訴，告訴人所受之
    傷害，及扣案之木劍為其主要之論據。惟訊據被告丙○○雖坦承於九十二年十月
    十二日下午，在一加一海產餐廳與告訴人乙○○發生口角，嗣告訴人先行離席返
    家後，竟持木棍至告訴人家中毆擊告訴人等情不諱，但辯稱：當時係喝酒醉，並
    無殺害告訴人之犯意等語。
三、本件告訴人乙○○因遭被告丙○○持木劍毆打，受有顱骨穹窿骨折、右側肘及前
    臂挫傷、頭部其他開放性傷口之傷害，固有羅東博愛醫院出具之診斷證明書一紙
    附卷可稽。另據博愛醫院（九十三）羅博醫字第○六○○一九號函檢送之「醫師
    說明表」及「病歷資料」中，主治醫師說明「於九十二年十月十二日十七時二十
    七分急診就醫，當時意識清楚，右頭皮頂部有一處三公分長撕裂傷，顴骨Ｘ光顯
    示有一疑似骨折線，電腦斷層掃瞄並無顱內出血之現象，當時有多次嘔吐之現象
    ，同時有右前臂挫傷之現象，經住院治療後出院，九十二年十月二十七日門診，
    復原情形順利」等情，亦有該醫院九十三年六月一日（九十三）羅博醫字第○六
    ○○一九號函及所附醫師說說明、病歷資料在卷可查（見原審卷第六十五頁、第
    六十六頁）。
四、惟按殺人未遂罪之成立，以有戕害他人生命之故意，著手於刺殺之實行而未發生
    死亡之結果為要件（最高法院四十七年臺上字第一三六四號判例意旨參照）。經
    查：
  (一)證人即載送被告至告訴人住宅之計程車司機諶慶榮在原審具結證稱：當天我搭載
    被告時被告沒有說去哪裡，只叫我載去裡面，裡面就是南方澳，上車時被告有喝
    酒；經過公車站時被告叫我停車等他一下，他就下車，我看被告下車，被告下車
    時手上沒有拿東西；... 有（被告下車走路不穩），我看他很晃云云（見原審卷
    第九十二頁）。
  (二)告訴人於原法院審理中證稱：（九十二年十月十二日）大約下午一、二點的時候
    伊過去，他們已經喝很久了，是在蘇澳一加一餐廳；被告老闆和伊是好朋友，當
    天被告開的漁船要出港，被告喝酒伊勸他說漁船要出港少喝一點，伊希望被告開
    船出去可以滿載，並安全回來，幫助老闆度過經濟難關，被告聽了不高興和伊起
    爭吵，伊怕在那裡發生事情就先離開，回到家裡在客廳沙發睡覺；... 被告進入
    伊家時伊的父親叫很大聲，伊醒來並和被告打招呼，伊問被告什麼事情，可以慢
    慢談，因為伊看到被告手上拿一支木劍，很生氣的樣子，伊跟被告說話他沒有回
    答，被告就拿木劍往伊頭劈過來，伊用右手去擋，右手先受傷，被告又打第二下
    ，伊用左手去擋，一半打到左手一半打到伊的頭，左手戴的手錶錶帶被打斷，後
    來被告要再打，伊父親叫很大聲，伊太太也衝下來，並叫附近的鄰居，被告掉頭
    就跑，伊有追出去看，才發現頭破一個洞並流血，並有斷掉半截木劍留在家門口
    ，木劍是在打伊最後一次時斷掉，被告應該是打伊三下，伊覺得被告有出力在打
    ，但可能因為酒醉關係所以力量沒有出來；... 事發後伊有去調查，被告的船長
    、老闆說被告平常沒有跟別人發生什麼事，只是進港時喜歡喝喝酒、玩玩牌，所
    以才原諒他；... 被告登報道歉，準備豬腳、金炮燭等物，並有包一個紅包給我
    ，他的家人也一直到我家道歉，很誠意；（被打時）心裡很不舒服，不會害怕；
    剛開始有（會被打死）這個感覺，但事後被告有說是酒醉，伊就原諒他；被告一
    進來時沒講話就直接打伊，因為被告打伊頭部，頭一直流血，如果是打手手斷了
    沒關係，後來伊去問他的朋友，而且被告很有誠意道歉，伊就原諒他；... 當時
    時間很短暫，伊父親及伊太太叫被告不要再打，那時被告已打下去，又打了第二
    下，第三下伊閃開等語（見原審卷第八十頁至第八十四頁）。
  (三)證人即告訴人之妻陳玉詩於原法院審理中亦證稱：（九十二年）十月十二日下午
    ，當天伊在家，下午三點多伊都會上樓去拜拜，還沒開始拜時聽到伊公公的叫聲
    ，伊公公有氣喘，伊以為他身體不好就衝下一樓，到一樓時看到被告手上拿一支
    木質長條打伊先生，伊看到被告打伊先生的左手，伊先生戴的手錶有被打壞，當
    時伊先生舉起左手到肩膀要去擋被告，伊大叫說不要打，但被告好像還有繼續打
    伊先生的頭，伊先生頭部流血趴在地上，所以伊嫂子打電話叫救護車，被告後來
    就出去，好像是看到伊先生頭部流血；伊過去推被告，被告還打伊先生一下，伊
    公公沒有上前拉被告，伊公公年紀很大無法上前拉，整個過程中被告都沒有說話
    ；被告打完出去後，伊有罵被告你這個人怎麼這麼殘忍，鄰居才過來云云（見原
    審卷第八十七頁、第八十八頁）。
  (四)依證人諶慶榮、陳玉詩之供證，告訴人乙○○之前揭指述及扣案證物，得見：
    1.本件糾紛之起源，係因告訴人在一加一海產店餐廳內勸被告少飲酒，被告酒後
      一時失控所偶然發生，雙方並非舊有宿怨，而非必致告訴人於死地。
    2.被告在本案毆打告訴人前已喝酒甚多，行走不穩，毆打告訴人所用之木劍亦非
      蓄意準備，只是隨手在路邊檢拾。
    3.扣案之斷裂木劍（後半段未扣案），經原審當庭勘驗，其橫剖面僅係二乘三公
      分，呈橢圓形狀（見原審卷第九十六頁）；衡情，茍非劍道高手顯難持以順手
      使用，而被告職業僅為一介漁船船員，若謂能以之取人性命，委實令人難以想
      像。
    4.被告先後持木劍朝告訴人頭部揮擊三次：第一下，告訴人用右手去擋，右手先
      受傷；被告又打第二下，告訴人用左手去擋，一半打到左手一半打到告訴人的
      頭，左手戴的手錶錶帶被打斷；第三下，經告訴人閃開（見原審卷第八十頁至
      第八十四頁告訴人之指述）。被告毆打告訴人期間，證人陳玉詩有過去推被告
      ，被告還打告訴人一下，才離開；被告打完出去後，陳玉詩罵被告「你這個人
      怎麼這麼殘忍」，鄰居才過來（見原審卷第八十七頁、第八十八頁證人陳玉詩
      供證）。
    5.因為被告有酒醉，所以力量未使出來（見原審卷第八十二頁告訴人之指述）。
    6.綜合前揭證言、證物相互勾稽，本件係被告酒後一時失控所偶然發生，雙方並
      非舊有宿怨，並無致告訴人於死地之動機；被告事前並無預謀，且當時已酒醉
      行走不穩，其以路邊隨手檢拾之木劍毆打告訴人三下，但因酒醉未能使出力量
      ，且先後遭告訴人以手抵擋或閃開；其間，告訴人之妻曾上前推被告，被告於
      再打一下後旋即離去，在鄰居趕至之前，並未有追殺告訴人之舉措。堪認被告
      於行為時係一時氣憤，而僅具有普通傷害之犯意。
  (五)綜上所陳，被告辯稱其無殺人犯意，堪以採信。被告所為應係犯刑法第二百七十
    七條第一項之普通傷害罪，已可認定。公訴人認被告涉犯刑法第二百七十一條第
    二項、第一項殺人未遂罪嫌，尚有誤會。
五、原審判決因以：告訴乃論之罪，未經告訴，或其告訴經告訴人於第一審辯論終結
    前撤回者，應諭知不受理之判決，刑事訴訟法第二百三十八條第一項、第三百零
    三條第三款，分別定有明文。查本件被告基於普通傷害之故意為本件犯行，已如
    前述，核被告所為，係犯刑法第二百七十七條第一項之普通傷害罪，依同法第二
    百八十七條前段之規定須告訴乃論。又本件告訴人已於九十三年一月六日撤回告
    訴，是本件之訴追條件已有欠缺，揆諸上開說明，本件應為不受理判決之諭知云
    云。於法核無不合。
六、公訴人之上訴意旨雖以：本件被告持木劍至被害人乙○○住處後，不發一語，即
    以木劍朝被害人頭部猛擊數下，並造成被害人頭部受有三公分長之撕裂傷及顱骨
    穹骨骨折，且被害人以右手阻擋被告攻擊時，被害人之手錶錶帶亦遭被告所持之
    木劍打斷等情，業據被害人乙○○供述屬實，並有其受傷之診斷證明書與羅東博
    愛醫院函覆之醫師說明表等在卷可稽，此均非在並無使用力氣，以及係持質地並
    非堅硬之木劍的情況下所能造成之結果；再者顱頂部為人體之要害，被告應可預
    見以木劍攻擊頭部應足以致人於死，況本件被告攻擊之結果，亦造成被害人頭部
    受有撕裂傷、顱骨穹骨骨折、以及手錶錶帶斷裂等結果，足徵被告行兇時用力之
    猛，被告應有置被害人於死亡之犯意，故原審認被告並無殺人犯意，自難認為原
    判決允當云云。然本件綜合相關證人之證言及全部卷證相互勾稽，尚難認被告有
    殺人之犯意，已詳如前述。公訴人之上訴意旨仍執前詞，以被告有殺人之犯意等
    語，指摘原判決不當，為無理由，爰不經言詞辯論，逕為駁回公訴人之上訴。
七、據上論斷，應依刑事訴訟法第三百七十二條、第三百六十八條，判決如主文。
中　　　華　　　民　　　國　　九十三　　年　　 十一 　　月　　 三十 　　日
                              臺灣高等法院刑事第十二庭
                                    審判長法　官  劉  景  星
                                          法　官  陳  志  洋
                                          法　官  陳  博  志
右正本證明與原本無異。
如不服本判決應於收受送達後十日內向本院提出上訴書狀，其未敘述上訴之理由者並
得於提起上訴後十日內向本院補提理由書（均須按他造當事人之人數附繕本）。
                                          書記官  陳  嘉  文
中　　　華　　　民　　　國　　九十三　　年　　 十二 　　月　　　一　　　日
